【裁判字號】    95,判,1369
【裁判日期】    950824
【裁判案由】    商標評定
【裁判全文】
最  高  行  政  法  院  判  決
                                     95年度判字第01369號
上  訴  人  金味泉實業有限公司
代  表  人  甲○○
訴訟代理人  李保祿律師
            鄭錦堂律師
被 上訴 人  經濟部智慧財產局
代  表  人  蔡練生
參  加  人  龍口製粉廠股份有限公司
代  表  人  乙○○
上列當事人間因商標評定事件，上訴人對於中華民國94年1月31
日臺北高等行政法院92年度訴字第4899號判決，提起上訴。本院
判決如下：
    主  文
上訴駁回。
上訴審訴訟費用由上訴人負擔。
    理  由
一、本件上訴人主張：上訴人於民國89年5月5日以「新能及圖」
    商標（下稱系爭商標，如附圖一），指定使用於當時商標法
    施行細則第49條所定商品及服務分類表第30類之水餃、餛飩
    、麵條、米粉、麵線、冬粉、粉絲、意麵、春捲皮、餛飩皮
    、餃子皮、冷凍麵糰等商品，向被上訴人申請註冊，經審查
    准列為註冊第934524號商標。原審認定系爭商標「能」字與
    據爭商標之「龍」字之外形、讀音相彷彿，進而認定兩商標
    近似。然查「能」字，其於中文字典中之部首為「肉」部，
    「龍」字之部首為「龍」部，此翻閱任一中文字典即明，別
    說文字外形而言，「能」與「龍」，既無相同之部首，何來
    外形相似或彷彿之可言；又「能」之讀音為「ㄋㄥˊ」「龍
    」之讀音「ㄌㄨㄥˊ」，兩者亦顯不相同或相似，則原審認
    定系爭商標「能」字與據爭商標之「龍」字之外形、讀音相
    彷彿云云，實違一般人之文字經驗法則。又本件系爭商標為
    「新能」及嘴形圖，據爭商標為「真龍口」、「龍口」、「
    正龍口」、「老龍口」，此為原判決所是認，是則比較系爭
    商標與據爭商標是否近似，自應就系爭商標中文主要部分之
    「新能」與據爭商標「真龍口」「龍口」「正龍口」「老龍
    口」之文字部分比較有無混同誤認之虞，以定兩商標外觀有
    無近似；倘認兩商標圖樣中之中文不同，自應就「新能」與
    「真龍口」、「龍口」、「正龍口」、「老龍口」兩商標之
    讀音有無相同或相似，有無混同誤認之虞，以定兩商標讀音
    是否近似。惟觀原判決，並未依上開方式以比較系爭商標與
    據爭商標間有無外觀近似或讀音近似，竟係將系爭商標中之
    嘴形圖，逕認為「口」字，認定「能」與「龍」外觀、讀音
    近似，進而認定系爭商標為「新龍口」與據爭商標相似，此
    種認定方式，顯已違反認定商標近似之標準，其適用商標法
    第37條第12款顯有不當之處。且依現今國人之國字認知程度
    ，確無對「能」及「龍」二字或對「新能」與「老龍口」、
    「龍口」、「真龍口」、「正龍口」等字產生混淆誤認之虞
    ，然上訴人所上開主張，原判決並未於理由項下交待何以不
    採之原因，顯有判決不備理由之違法。為此，請撤銷訴願決
    定及原處分。
二、被上訴人未提出答辯狀。
三、原審斟酌全辯論意旨及調查證據之結果，以：系爭商標圖樣
    係由由左而右橫書之中文「新能」二字與一嘴形圖所組成，
    而該嘴形圖與「口」之古字或異體字神似，亦有附於原處分
    卷之異體字字典及補充資料可憑。其與據爭之註冊第248440
    、392739、392740、405144號「真龍口」、「龍口」、「老
    龍口」、「正龍口」等商標圖樣相較，系爭商標神似「口」
    之古字或異體字之嘴形圖之圖形部分與「口」字相類似，而
    系爭商標「能」字與「龍」字之外形、讀音亦相彷彿，且系
    爭商標圖形部分與「新」、「能」二字大小相若，又均排列
    於一直線上，其自左而右於異時異地隔離觀察或交易連貫唱
    呼之際，有使一般消費者誤認系爭商標為「新龍口」，並與
    據爭「龍口」系列商標相聯想而產生混同誤認之虞，應屬構
    成近似之商標。上訴人主張系爭商標圖樣中文「能」及據爭
    商標「龍」二者不論於整體或中文部分均迥然有別，絕未構
    成近似等等，核非可採。又系爭商標與據爭商標復均指定使
    用於同一或類似之麵條、米粉、冬粉、粉絲、義大利麵條、
    冷凍水餃、冷凍餛飩等商品，系爭商標註冊自有違當時商標
    法第37條第12款之規定。從而被上訴人以系爭商標應依註冊
    時商標法第37條第12款之規定評定其註冊無效，於法並無不
    合，訴願決定予以維持，亦屬妥適，上訴人主張前詞，聲請
    撤銷訴願決定及原處分，為無理由，應予駁回。又系爭商標
    既應依註冊時商標法第37條第12款規定評決其註冊無效，則
    其是否另有同條第7款、第14款規定之適用，因已不影響判
    斷之結果，自毋庸予以論述。因而為上訴人敗訴之判決。
四、本院按商標之註冊違反商標法第23條第1項或第59條第4項規
    定之情形者，利害關係人或審查人員得申請或提請商標專責
    機關評定其註冊，為現行商標法第50條所明定。同法第52條
    規定，評定商標之註冊有無違法事由，依其註冊公告時之規
    定。次按商標圖樣「相同或近似於他人同一商品或類似商品
    之註冊商標者」，不得申請註冊，為系爭商標註冊時商標法
    第37條第12款所明定。而衡酌兩商標圖樣是否近似，以具有
    普通知識經驗之購買人，於購買時施以普通所用之注意，有
    無混同誤認之虞判斷之，同法施行細則第15條第1項亦定有
    明文。本件上訴人於民國89年5月5日以「新能及圖」商標，
    指定使用於當時商標法施行細則第49條所定商品及服務分類
    表第30類之水餃、餛飩、麵條、米粉、麵線、冬粉、粉絲、
    意麵、春捲皮、餛飩皮、餃子皮、冷凍麵糰等商品，向被上
    訴人申請註冊，經審查准列為註冊第934524號商標，嗣參加
    人以該註冊商標有違註冊時商標法第37條第7、12及14款之
    規定，對之申請評定，經被上訴人審查以92年5月23日（92
    ）智商0202字第9280238960號發文之中台評字第900354號評
    定書為系爭商標之註冊應為無效之處分，上訴人不服，循序
    提起本件行政訴訟。查系爭商標圖樣係由中文「新能」二字
    與一神似「口」之古字或異體字之嘴形圖樣所組合而成，與
    據爭商標之「龍口」、「真龍口」、「老龍口」、「正龍口
    」等圖樣相較，系爭商標「口」之古字圖形部分與據爭商標
    之「口」字相類似，而系爭商標之「能」字與據爭商標之「
    龍」字，在外形與讀音均相彷彿，且系爭商標圖形部分與「
    新」、「能」二字大小相若，又均排列於一直線上；異時異
    地隔離觀察或交易連貫唱呼之際，有使一般普通消費者誤認
    系爭商標為新龍口，並與據爭商標相聯想而產生混淆誤認之
    虞，應屬構成近似之商標。次查系爭商標與據爭商標均指定
    使用同一或類似之麵條、米粉、冬粉、粉絲、義大利麵條、
    冷凍水餃、冷凍餛飩等商品，是系爭商標自有違行為時商標
    法第37條第12款之規定，被上訴人為系爭商標之註冊應為無
    效之處分，訴願決定予以維持，均無不合，原判決併予維持
    ，並駁回上訴人在原審之訴，經核於法尚無違誤，上訴論旨
    略謂：原審認定系爭商標「能」字與據爭商標「龍」字之外
    形、讀音相彷彿，有違經驗法則；又原審未比較系爭商標與
    據爭商標有無外形或讀音近似，逕認二商標近似，有適用行
    為時商標法第37條第12款不當之違法；另原判決對具有普通
    知識經驗之一般商品購買人，於購買時施以普通所用之注意
    ，如何有混同誤認之虞，未說明其認定之理由，亦有判決不
    備理由之違法云云，惟查原判決就二商標文字外形、讀音、
    商標圖形、大小、排列及其指定使用之商品，分別加以比較
    ，認二商標為近似之商標，因而維持原處分及訴願決定，並
    駁回上訴人在原審之訴，經核於法既無違誤，自無違反經驗
    法則，亦無判決不備理由，更無適用行為時商標法不當之違
    法。上訴意旨所指原判決違法各點均無可採，其據以聲明廢
    棄原判決，為無理由，應予駁回。
據上論結，本件上訴為無理由，爰依行政訴訟法第255條第1項、
第98條第3項前段，判決如主文。
中    華    民    國    95    年    8     月    24    日
                  第一庭審判長法  官  葉  振  權
                              法  官  陳  秀  美
                              法  官  劉  鑫  楨
                              法  官  梁  松  雄
                              法  官  劉  介  中
以  上  正  本  證  明  與  原  本  無  異
中    華    民    國    95    年    8     月    25    日
                              書記官  郭  育  玎


司法院資訊處製作；財團法人民間司法改革基金會備份。
